ACORDAO-COMPLETO-2431134

ACÓRDÃO 17965/2021 ATA 37/2021 - PRIMEIRA CÂMARA

VISTOS, relatados e discutidos estes autos de tomada de contas especial instaurada pela Caixa Econômica Federal em desfavor de Ofirney da Conceição Sadala e de Robson Santana Rocha Freires, em razão de inexecução parcial do objeto pactuado por meio do Contrato de Repasse 0282.262-11, Siafi 642819,
ACORDAM os Ministros do Tribunal de Contas da União, reunidos em sessão da Primeira Câmara, diante das razões expostas pelo relator, em:
9.1. considerar revel Robson Santana Rocha Freires, para todos os efeitos, com fundamento no art. 12, § 3º, da Lei 8.443/1992, dando-se prosseguimento ao processo;
9.2. rejeitar as alegações de defesa de Ofirney da Conceição Sadala;
9.3. julgar irregulares as contas de Ofirney da Conceição Sadala e de Robson Santana Rocha Freires, com fundamento nos arts. 1º, inciso I, 16, inciso III, "c", 19 e 23, inciso III, da Lei 8.443/1992, e condená-los, em regime de solidariedade, ao pagamento das quantias a seguir especificadas, com a fixação do prazo de quinze dias, a contar da notificação, para que comprove, perante o Tribunal (art. 214, inciso III, alínea "a", do Regimento Interno do TCU) , o recolhimento da dívida ao Tesouro Nacional, atualizada monetariamente e acrescida dos juros de mora, calculados a partir das datas discriminadas, até a data do recolhimento, na forma prevista na legislação em vigor:
	Data de ocorrência
	Valor histórico (R$) 

	02/09/11
	       60.712,07 

	28/10/11
	                  107.331,16 

	21/12/11
	                  129.737,83 

	13/03/12
	                    38.933,32 

	10/04/12
	                    14.883,40 

	14/06/12
	                    40.928,10 

	20/07/12
	                    38.252,01 

	28/08/12
	                    47.881,19 

	10/12/12
	                    51.817,16 

	17/12/12
	                    25.765,84 

	28/12/12
	                    17.481,63 

	11/10/13
	                    70.125,48 

	26/02/14
	                    52.347,77 

	15/08/14
	                    31.071,66 

9.4. aplicar a Ofirney da Conceição Sadala e a Robson Santana Rocha Freires, individualmente, a multa prevista no artigo 57 da Lei 8.443/1992, no valor de R$ 400.000,00 (quatrocentos mil reais) , fixando-lhes o prazo de 15 (quinze) dias, a contar da notificação, para que comprovem, perante o Tribunal (art. 214, inciso III, alínea "a", do Regimento Interno) , o recolhimento das dívidas ao Tesouro Nacional, atualizadas monetariamente desde a data do presente acórdão até a do efetivo recolhimento, se forem pagas após o vencimento, na forma da legislação em vigor;
9.5. autorizar, desde logo, nos termos do art. 28, inciso II, da Lei 8.443/1992, a cobrança judicial das dívidas, caso não atendida à notificação; 
9.6. encaminhar cópia deste acórdão à Caixa Econômica Federal e aos responsáveis, para ciência;
9.7. encaminhar cópia deste acórdão ao Procurador-Chefe da Procuradoria da República no Estado do Amapá, nos termos do § 3º do art. 16 da Lei 8.443/1992, para adoção das medidas que entender cabíveis.

Tomada de contas especial instaurada em razão de inexecução parcial do objeto pactuado por meio do Contrato de Repasse 0282.262-11, Siafi 642819.

Primeira Câmara

Município de Santana - AP.

3. Interessados/Responsáveis:
3.1. Responsáveis: Ofirney da Conceicao Sadala (XXX.733.452-XX); Robson Santana Rocha Freires (XXX.500.322-XX).

13.1. Ministros presentes: Jorge Oliveira (na Presidência) e Walton Alencar Rodrigues (Relator).
13.2. Ministros-Substitutos convocados: Marcos Bemquerer Costa e André Luís de Carvalho.
13.3. Ministro-Substituto presente: Augusto Sherman Cavalcanti.

WALTON ALENCAR RODRIGUES

Adoto, como relatório, a instrução da unidade técnica (peças 28-30) , que contou com a anuência do Ministério Público junto ao TCU (peça 32) :
1.	Cuidam os autos de tomada de contas especial instaurada pela Caixa Econômica Federal, originalmente em desfavor do Sr. Ofirney da Conceição Sadala (CPF XXX.733.452-XX) , na condição de Prefeito Municipal de Santana/AP (gestão: de 1/1/2017 a 31/12/2020) , e do Sr. Robson Santana Rocha Freires (CPF XXX.500.322-XX) , na condição de Prefeito Municipal de Santana/AP (gestão: de 1/1/2013 a 31/12/2016) , em razão de inexecução parcial do objeto pactuado, quanto aos recursos repassados ao Município de Santana/AP por força do Contrato de Repasse 0282.262-11, Siafi 642819, celebrado com o Ministério da Saúde, que teve por objeto a construção de unidade de atenção de urgência e emergência na rede hospitalar, no Município de Santana (peça 2, p. 40) . No plano de trabalho constou que o objeto era construção nova, de 700 m2 (peça 2, p. 34) .
HISTÓRICO 
2.	Conforme disposto na cláusula quarta do contrato de repasse foram previstos R$1.166.666,67 para a execução do objeto, dos quais R$ 1.050.000,00 seriam repassados pelo concedente e R$ 116.666,67 corresponderiam à contrapartida (peça 2, p. 42; peça 4, p. 51) . 
2.1.	Os recursos federais foram repassados em parcela única, mediante a ordem bancária 2010OB800239, no valor de R$1.050.000,00, emitida em 14/6/2010 (peça 4, p. 55) . Os recursos foram creditados na conta específica (banco CEF, agência 3102, operação 006, conta corrente 647020-5) em 16/6/2010 (peça 4, p. 27) .
2.2.	Do montante de R$1.050.000,00 repassados em 16/6/2010 (peça 4, p. 27) , ao longo da vigência do ajuste foram desbloqueados R$ 728.268,02 ao Município para o pagamento dos serviços/obras realizadas. Quanto aos recursos da contrapartida, restou comprovada a execução de R$ 80.918,65, como demonstrado nos documentos de peça 4, p. 52.
2.3.		O ajuste vigeu no período de 31/12/2008 a 30/6/2016, sendo 29/8/2016 o prazo final para apresentação da prestação de contas (peça 4, p. 51) .
2.4.	Em 3/9/2010 o objeto da Tomada de Preços 011/2010-CPL/PMS foi adjudicado para a empresa L & E CONSERCOM (CNPJ 05.865.608/0001-00) (peça 3, p. 18) . Foi firmado entre a empresa e o Município de Santana/AP o Contrato 160/2010-PMS, de 23/12/2010 (peça 3, p. 11-16) .
2.5.	O processo originou-se das constatações contidas em relatórios de acompanhamento de engenharia (RAE) , em especial o RAE 14, de 5/6/2014 (peça 3, p. 59-61) da Caixa Econômica Federal, realizado na Prefeitura Municipal de Santana/AP, com o objetivo de verificar o estágio de andamento da obra financiada com recursos do Contrato de Repasse retromencionado. 
2.6.	O Relatório Completo do Tomador de Contas n. 270/2018 (peça 4, p. 65-68) , acompanhando entendimento da Caixa Econômica Federal, caracterizou a responsabilidade do Sr. Ofirney da Conceição Sadala (CPF XXX.733.452-XX) , na condição de Prefeito Municipal (gestão: de 1/1/2017 a 31/12/2020) , e do Sr. Robson Santana Rocha Freires (CPF XXX.500.322-XX) , na condição de Prefeito Municipal (gestão: de 1/1/2013 a 31/12/2016) .
2.7.		O Relatório de Auditoria 283/2019 do Controle Interno (peça 4, p. 78-81) retrata as questões relatadas no Relatório de Tomada de Contas Especial. 
2.8.		Diante disso, a Secretaria de Controle Interno certificou a irregularidade das contas (peça 4, p. 82) , acompanhado do parecer do dirigente do órgão de controle interno (peça 4, p. 84) , tendo o Ministro de Estado da Saúde, Sr. Luiz Henrique Mandetta, registrado o conhecimento das conclusões daquele órgão de controle interno (peça 4, p. 86) . A responsabilização foi devidamente inscrita no Siafi (peça 4, p. 56) .
Esgotamento da via administrativa do Ministério da Saúde para ressarcimento do dano
3.		Preliminarmente, oportuno consignar que, nos termos do art. 23, § 1º, do Decreto 7.827/2012, que regulamenta a Lei Complementar 141/2012, e item 9.3.5.2 do Acórdão 1072/2017-TCU-Plenário (Relator Min. Bruno Dantas) , foram esgotadas, na via administrativa de controle interno do Ministério da Saúde, as medidas para ressarcimento do dano, conforme notificações aos responsáveis:
a) Sr. Robson Santana Rocha Freires:
- Ofício 0296/2016/GIGOV/MC, de 5/9/2016 (peça 2, p. 25-26) , constando aviso de recebimento pelo Protocolo Geral da Prefeitura Municipal de Santana/AP na data de 6/9/2016 (peça 2, p. 25) ;
- Ofício 0141/2018/GIGOV/MC, de 23/2/2018 (peça 2, p. 29-30) , constando aviso de recebimento na data de 9/3/2018 (peça 2, p. 30) ;
b) Sr. Ofirney da Conceição Sadala:
- Ofício 0141/2018/GIGOV/MC, de 23/2/2018 (peça 2, p. 27-28) , constando aviso de recebimento pelo Protocolo Geral da Prefeitura Municipal de Santana/AP na data de 27/2/2018 (peça 2, p. 27) .
Fase externa da TCE 
4.		A presente tomada de contas especial foi autuada no TCU em 1/9/2019, dando início à fase externa da TCE.
4.1.	Em 31/3/2020 foi realizada a instrução inicial dos autos (peça 8) . Naquela oportunidade foi proposta a citação do Sr. OFIRNEY DA CONCEIÇÃO SADALA (CPF XXX.733.452-XX) , na condição de Prefeito Municipal de Santana/AP (gestão: de 1/1/2017 a 31/12/2020) ; e do Sr. ROBSON SANTANA ROCHA FREIRES (CPF XXX.500.322-XX) , na condição de Prefeito Municipal de Santana/AP (gestão: de 1/1/2013 a 31/12/2016) .
ANÁLISE DOS PRESSUPOSTOS DE PROCEDIBILIDADE DA IN/TCU 71/2012
Verificação de Eventual Prejuízo ao Contraditório e Ampla Defesa
5.		Verifica-se que não há prejuízo ao contraditório e ampla defesa, uma vez que não houve o transcurso de mais de dez anos desde o fato gerador sem que tenha havido a notificação dos responsáveis pela autoridade administrativa federal competente (art. 6º, inciso II, c/c art. 19 da IN/TCU 71/2012, modificada pela IN/TCU 76/2016) , pois os recursos transferidos e as despesas impugnadas referem-se aos exercícios de 2011 a 2014, e os responsáveis foram notificados sobre as irregularidades pela autoridade administrativa competente conforme descrito no Relatório Completo do Tomador de Contas Especial 270/2018 (peça 4, p. 65-68) .
Valor de Constituição da TCE
5.1.		Verifica-se, também, que o valor atualizado do débito apurado (sem juros) em 1/1/2017 era de R$ 990.644,41, portanto superior ao limite mínimo de R$ 100.000,00, na forma estabelecida conforme os arts. 6º, inciso I, e 19 da IN/TCU 71/2012, modificada pela IN/TCU 76/2016.
VERIFICAÇÃO DA EXISTÊNCIA DE OUTROS DÉBITOS
5.2.		Em atenção ao comando contido no item 9.4 do Acórdão 1772/2017-TCU-Plenário, de relatoria do Exmo. Ministro-Substituto Augusto Sherman Cavalcanti, e em atendimento ao disposto no art. 6º, § 1º, da Instrução Normativa TCU 71/2012, informa-se os demais processos em tramitação no Tribunal, nos quais foi constatada a existência de outros débitos imputáveis aos responsáveis arrolados nestes autos:
	Responsável
	Processos

	Ofirney da Conceição Sadala (CPF XXX.733.452-XX) 
	Processo 029.116/2019-8

	Robson Santana Rocha Freires (CPF XXX.500.322-XX) 
	Processo 010.671/2020-0; Processo 005.939/2019-4; Processo 029.116/2019-8; Processo 039.098/2018-4; Processo 007.637/2015-2

EXAME TÉCNICO
6.	Extrai-se da situação sintetizada na seção "histórico" desta instrução que o tomador de contas identificou como ilícito gerador do dano as seguintes irregularidades:
7.	Ocorrência 1: Ausência de funcionalidade do objeto do Contrato de Repasse n. 0282.262-11 (Siafi 642819) , sem aproveitamento útil da parcela executada, por motivo de inexecução parcial
Valor histórico: R$ 727.268,62;
Dispositivos violados: art. 37, caput, c/c o art. 70, parágrafo único, da Constituição da República Federativa do Brasil; art. 93, do Decreto-lei 200/1967; art. 66, do Decreto 93.872/1986;
Responsáveis: 
- Sr. Robson Santana Rocha Freires (CPF XXX.500.322-XX) , na condição de Prefeito Municipal de Santana/AP (gestão: de 1/1/2013 a 31/12/2016) ;
- Sr. Ofirney da Conceição Sadala (CPF XXX.733.452-XX) , na condição de Prefeito Municipal de Santana/AP (gestão: de 1/1/2017 a 31/12/2020) ;
Condutas: 
a) Conduta do Sr. Robson Santana Rocha Freires:
- Paralisar a execução de obra ou dos serviços pactuados objeto do Contrato de Repasse n. 0282.262-11 (Siafi 642819) , restando imprestável a parcela executada, seja por ter ficado a obra inacabada, seja porque os serviços executados não foram suficientes para obter o atingimento dos objetivos acordados.
b) Conduta do Sr. Ofirney da Conceição Sadala:
- Deixar de tomar as providências necessárias à conclusão de obra ou dos serviços pactuados objeto do Contrato de Repasse n. 0282.262-11 (Siafi 642819) , restando imprestável a parcela executada, seja por ter ficado a obra inacabada, seja porque os serviços executados não foram suficientes para obter o atingimento dos objetivos acordados.
Evidências: 
- termo do contrato de repasse 0282.262-11 (peça 2, p. 39-49) ;
- extratos bancários (peça 4, p. 27-47) ;
- tabela de conciliação bancária (peça 4, p. 48-49) ;
- extrato Siafi (peça 4, p. 51) ;
- contrato n. 160/2010-PMS (peça 3, p. 11-16) ;
- relatório de acompanhamento de engenharia nº 14, de 5/6/2014 (peça 3, p. 59-61) ;
- PA GIGOVCA n° 021/2018, de 21/03/2018 (peça 2, p. 3-5) ;
- relatório do Tomador de Contas Especial n. 270/2018 (peça 4, p. 65-68) .
7.1.	Situação encontrada: No Relatório de Acompanhamento de Engenharia (RAE) , de 23/3/2012 (peça 3, p. 32-33) , quando se constatou a evolução da obra em 41,159%, foi anotada a primeira divergência quanto a materiais divergentes aceitos pelas especificações da CAIXA, com tendência de prejudicar o alcance e qualidade do objetivo da obra.
7.2.	No relatório seguinte, de 15/5/2012, a fiscalização da CEF não constatou mais essa divergência (peça 3, p. 35-36) .
7.3.	Nos RAE posteriores, a situação da execução da obra, assim como a qualidade da fiscalização eram consideradas satisfatórias. Contudo, no RAE, de 5/6/2014 (peça 3, p. 59-60) , com anotação de 69,85% de execução, desta feita já assinado por outro engenheiro da CEF, a qualidade da obra foi considerada apenas "razoável", a qualidade da fiscalização foi considerara "péssima", bem como foi anotado que havia divergências tendentes a prejudicar o alcance e qualidade do objetivo do empreendimento.
7.4.	Com base no Relatório de Acompanhamento - RAE n° 14, de 05/06/2014 (peça 3, p. 59-61) , e no PA GIGOVCA n° 021/2018, de 21/03/2018 (peça 2, p. 3-5) , a área técnica da CEF consignou que: (a) as obras tiveram início em 11/04/2011; (b) houve a execução parcial - de 69,85% do objeto pactuado; (c) com o percentual executado e, no estágio atual em que as obras se encontravam o objeto não apresenta funcionalidade, não atingindo, portanto, o objetivo social proposto no plano de trabalho atinente ao Contrato de Repasse n. 0282.262-11.
7.5.	No parecer técnico GIDUR/MC 0019/2018, de 26/3/2018, o engenheiro da CAIXA, Sr. Geraldo Vaz Costa, declarou que (peça 3, p. 62) : 
O Objeto não possui funcionalidade ainda que parcial; Os itens com execução finalizada não possuem funcionalidade; Para isso dependem da parte a executar.
7.6.		O detalhamento do débito realizado pela CEF consta da peça 4, p. 58:
	Data do Fato Gerador
	Valor original (R$) 

	02/09/2011
	60 712,07

	28/10/2011
	107 331,16

	21/12/2011
	129 737,83

	13/03/2012
	38 933,32

	10/04/2012
	14 883,40

	14/06/2012
	40 928,10

	20/07/2012
	38 252,01

	28/08/2012
	47 881,19

	10/12/2012
	51 817,16

	17/12/2012
	25 765,84

	28/12/2012
	17 481,63

	11/10/2013
	70 125,48

	26/02/2014
	52 347,77

	15/08/2014
	31 071,66

Fundamentos para o encaminhamento da Ocorrência n. 1
7.7.	Na jurisprudência recente do Tribunal há convergência significativa no entendimento de que a execução parcial de objetos de convênios, da qual resulte parcela imprestável implica débito em valor integral, consoante as seguintes decisões: Acórdão 11260/2018-TCU-Segunda Câmara; Acórdão 494/2016 - 1ª. Câmara; Acórdão 2.812/2017 - 1ª. Câmara; Acórdão 11.571/2018 - 1ª. Câmara, abaixo mencionadas: 
	Acórdão 11260/2018-TCU-Segunda Câmara (Relator: Ministro-Substituto Marcos Bemquerer) :
27. Esta Corte possui entendimento sedimentado de que a execução parcial de objetos de convênios em que reste consignada a imprestabilidade do que edificado para o atingimento da meta ajustada implica débito em valor integral, (...) 
Acórdão 494/2016 - 1ª. Câmara (Relator: Ministro-Substituto André de Carvalho) :
A execução parcial do objeto pactuado aliada à imprestabilidade da parcela realizada permite a condenação do responsável pelo valor total dos recursos repassados pelo convênio.
Acórdão 2.812/2017 - 1ª. Câmara (Relator: Ministro-Substituto Weder de Oliveira) :
Considera-se como prejuízo em valores integrais a aplicação dos recursos do convênio em objeto que se revela inservível ou sem funcionalidade após a sua execução, completa ou parcial.
Acórdão 11571/2018-TCU-Primeira Câmara (Relator: Ministro Benjamin Zymler) 
Quando a parcela executada do convênio não for suficiente para o atingimento, ainda que parcial, dos objetivos do ajuste, sem quaisquer benefícios à sociedade, a possibilidade de aproveitamento do que já foi executado em eventual retomada das obras, por se tratar de mera hipótese, não de benefício efetivo, não enseja o correspondente abatimento no valor do débito apurado.'". Desta forma, tendo em vista que o (...) foi executado de forma parcial, sem que pudesse haver aproveitamento da parte executada, verifica-se a sua inutilidade total, devendo os responsáveis terem as contas julgadas irregulares e condenados em débito pelo valor total pago.
7.8.	Na fase interna da TCE foram arrolados tão somente os gestores municipais: Sr. Ofirney da Conceição Sadala e Sr. Robson Santana Rocha Freires. Assim, propôs-se a realização da citação desses responsáveis.
7.9.	Cabe registrar, apenas a título de informação, que no subitem "a.5.2" do item 11 da instrução técnica precedente (peça 8, p. 7) , no campo relativo à culpabilidade do Sr. Ofirney da Conceição Sadala, foi transcrito com erro o campo correspondente à culpabilidade constante da Matriz de Responsabilização (peça 8, p. 9) :
a) constou o seguinte (peça 8, p. 7) :
a.5.2) culpabilidade ref. ao Sr. Ofirney da Conceição Sadala: Não há nos autos elementos que permitam concluir pela boa-fé dos responsáveis da contratada. É razoável afirmar que era possível aos responsáveis da contratada terem consciência da ilicitude dos atos, sendo lhes exigível conduta diversa, no sentido de abster-se de receber valor acima do correspondente aos serviços executados.
b) deveria ter constado o texto expresso na matriz de responsabilização (peça 8, p. 9) :
Não há nos autos elementos que permitam concluir pela boa-fé do responsável. É razoável afirmar que era possível ao responsável ter consciência da ilicitude dos atos, sendo lhe exigível conduta diversa, no sentido de tomar todas as providências necessárias à continuidade da execução do objeto do Contrato de Repasse n. 0282.262-11 (Siafi 642819) .
7.10.	Considera-se que não houve prejuízo ao responsável pela transcrição com erro do item "culpabilidade", tendo em vista que a descrição da conduta na proposta de encaminhamento foi idêntica à constante na matriz de responsabilização, bem assim pelo fato de a análise de culpabilidade encontrar-se também naquela mesma instrução técnica, no Anexo 1, relativo à matriz de responsabilização (peça 8, p. 9) . A análise de culpabilidade na fase instrutória de citação não é definitiva, podendo ser reanalisada por ocasião da instrução de mérito, em face de fatos ou mesmo de argumentos de defesa que permitam excluir ou atenuar a culpabilidade.
Verificação do Prazo de Prescrição da Pretensão Punitiva
8.	Observa-se não ter ocorrido a prescrição da pretensão punitiva por parte do TCU que, nos termos do entendimento firmado no Acórdão 1441/2016-TCU-Plenário (Rel. Ministro Benjamin Zymler) , subordina-se ao prazo geral de prescrição indicado no art. 205 do Código Civil, qual seja, dez anos contados a partir da data de ocorrência da irregularidade sancionada, nos termos do art. 189 do Código Civil. As irregularidades discutidas nesta TCE ocorreram a partir do exercício de 2013, portanto há menos de 10 anos.
Análise das Citações
9.	Em cumprimento ao Despacho do Secretário da Secex-TCE (peça 31) , foi promovida a citação das seguintes pessoas:
- Sr. OFIRNEY DA CONCEIÇÃO SADALA (CPF XXX.733.452-XX) : mediante o OFÍCIO 13033/2020-TCU/Seproc, de 2/4/2020 (peça 15) , recebido em 11/5/2020, conforme A.R. (peça 19) , e mediante o OFÍCIO 15176/2020-TCU/Seproc, de 13/4/2020 (peça 16) , o qual foi recebido em 22/4/2020, conforme A.R. (peça 17) . O responsável apresentou alegações de defesa, bem assim solicitou prorrogação de prazo para complementá-las (peça 18) , solicitação essa atendida pela Secretária de Gestão de Processos deste Tribunal (peça 20) .
- Sr. ROBSON SANTANA ROCHA FREIRES (CPF XXX.500.322-XX) : mediante o OFÍCIO 13032/2020-TCU/Seproc, de 2/4/2020 (peça 14) , todavia os Correios informaram que o responsável mudou-se, conforme A.R. (peça 21) . Foi realizada nova pesquisa de endereço (peça 22) . Foi encaminhada ao responsável a citação no endereço localizado, mediante o OFÍCIO 26157/2020-TCU/Seproc, de 1/6/2020 (peça 23) , o qual também foi devolvido pelos Correios com a informação de que o responsável mudou-se, conforme A.R. (peça 24) . Em 14/8/2020 foi publicado no D.O.U. o Edital 1038/2020-TCU/Seproc, de 9/7/2020 (peças 25 e 26) . 
9.1.	O Sr. ROBSON SANTANA ROCHA FREIRES (CPF XXX.500.322-XX) , citado por via editalícia, não atendeu a citação e não se manifestou quanto às irregularidades verificadas. Destaca-se que antes da citação por edital foram adotadas providências que esgotaram as tentativas de localização do responsável. De fato, foram realizadas pesquisas de endereço do referido responsável (peças 11 e 22) , tendo sido remetida a citação para os endereços localizados. 
9.2.	Transcorrido o prazo regimental fixado e mantendo-se inerte o aludido responsável, impõe-se que seja considerado revel, dando-se prosseguimento ao processo, de acordo com o art. 12, § 3º, da Lei 8.443/1992.
9.3.	Cumpre tecer breves considerações sobre a forma como são realizadas as comunicações processuais no TCU. A esse respeito, destacam-se o art. 179, do Regimento Interno do TCU (Resolução 155, de 4/12/2002) e o art. 4º, inciso III, § 1º, da Resolução TCU 170, de 30/6/2004, in verbis:
Art. 179. A citação, a audiência ou a notificação, bem como a comunicação de diligência, far se-ão:
I - mediante ciência da parte, efetivada por servidor designado, por meio eletrônico, fac-símile, telegrama ou qualquer outra forma, desde que fique confirmada inequivocamente a entrega da comunicação ao destinatário;
II - mediante carta registrada, com aviso de recebimento que comprove a entrega no endereço do destinatário;
III - por edital publicado no Diário Oficial da União, quando o seu destinatário não for localizado
 (...) 
Art. 3º As comunicações serão dirigidas ao responsável, ou ao interessado, ou ao dirigente de órgão ou entidade, ou ao representante legal ou ao procurador constituído nos autos, com poderes expressos no mandato para esse fim, por meio de:
I - correio eletrônico, fac-símile ou telegrama;
II - servidor designado;
III - carta registrada, com aviso de recebimento;
IV - edital publicado no Diário Oficial da União, quando o seu destinatário não for localizado, nas hipóteses em que seja necessário o exercício de defesa".
Art. 4º. Consideram-se entregues as comunicações:
I - efetivadas conforme disposto nos incisos I e II do artigo anterior, mediante confirmação da ciência do destinatário;
II - realizadas na forma prevista no inciso III do artigo anterior, com o retorno do aviso de recebimento, entregue comprovadamente no endereço do destinatário;
III - na data de publicação do edital no Diário Oficial da União, quando realizadas na forma prevista no inciso IV do artigo anterior.
§ 1º O endereço do destinatário deverá ser previamente confirmado mediante consulta aos sistemas disponíveis ao Tribunal ou a outros meios de informação, a qual deverá ser juntada ao respectivo processo.
 (...) 
9.4.	Bem se vê, portanto, que a validade da citação via postal não depende de que o aviso de recebimento seja assinado pelo próprio destinatário da comunicação, o que dispensa, no caso em tela, a entrega do AR em "mãos próprias". A exigência da norma é no sentido de o Tribunal verificar se a correspondência foi entregue no endereço correto, residindo aqui a necessidade de certeza inequívoca. 
9.5.	Não é outra a orientação da jurisprudência do TCU, conforme se verifica dos julgados a seguir transcritos:
São válidas as comunicações processuais entregues, mediante carta registrada, no endereço correto do responsável, não havendo necessidade de que o recebimento seja feito por ele próprio (Acórdão 3648/2013-TCU-Segunda Câmara, Relator Ministro JOSÉ JORGE) ;
É prescindível a entrega pessoal das comunicações pelo TCU, razão pela qual não há necessidade de que o aviso de recebimento seja assinado pelo próprio destinatário. Entregando se a correspondência no endereço correto do destinatário, presume-se o recebimento da citação. (Acórdão 1019/2008-TCU-Plenário, Relator Ministro BENJAMIN ZYMLER) ;
As comunicações do TCU, inclusive as citações, deverão ser realizadas mediante Aviso de Recebimento - AR, via Empresa Brasileira de Correios e Telégrafos, bastando para sua validade que se demonstre que a correspondência foi entregue no endereço correto. (Acórdão 1526/2007-TCU-Plenário, Relator Ministro AROLDO CEDRAZ) .
9.6.	A validade do critério de comunicação processual do TCU foi referendada pelo Supremo Tribunal Federal, nos termos do julgamento do MS-AgR 25.816/DF, por meio do qual se afirmou a desnecessidade da ciência pessoal do interessado, entendendo-se suficiente a comprovação da entrega do "AR" no endereço do destinatário:
EMENTA: AGRAVO REGIMENTAL. MANDADO DE SEGURANÇA. DESNECESSIDADE DE INTIMAÇÃO PESSOAL DAS DECISÕES DO TRIBUNAL DE CONTAS DA UNIÃO. ART. 179 DO REGIMENTO INTERNO DO TCU. INTIMAÇÃO DO ATO IMPUGNADO POR CARTA REGISTRADA, INICIADO O PRAZO DO ART. 18 DA LEI nº 1.533/51 DA DATA CONSTANTE DO AVISO DE RECEBIMENTO. DECADÊNCIA RECONHECIDA. AGRAVO IMPROVIDO.
O envio de carta registrada com aviso de recebimento está expressamente enumerado entre os meios de comunicação de que dispõe o Tribunal de Contas da União para proceder às suas intimações.
O inciso II do art. 179 do Regimento Interno do TCU é claro ao exigir apenas a comprovação da entrega no endereço do destinatário, bastando o aviso de recebimento simples.
9.7.	No caso vertente, a citação do responsável deu-se em endereços provenientes de pesquisas de endereços realizadas pelo TCU, de forma bastante zelosa, porquanto, devido ao insucesso de realizar a citação em endereço constante nos sistemas CPF e CNPJ da Receita (peça 11) , buscou-se a notificação em endereços provenientes de sistemas públicos (Renach) e das bases de dados do próprio TCU (peça 22) . Diante do insucesso na entrega dos ofícios nos referidos endereços, promoveu-se a citação por edital publicado no Diário Oficial da União (peça 26) . 
9.8.	Nos processos do TCU, a revelia não leva à presunção de que seriam verdadeiras todas as imputações levantadas contra os responsáveis, diferentemente do que ocorre no processo civil, em que a revelia do réu opera a presunção da verdade dos fatos narrados pelo autor. Dessa forma, a avaliação da responsabilidade do agente não pode prescindir da prova existente no processo ou para ele carreada.
9.9.	Ao não apresentar sua defesa, o responsável deixou de produzir prova da regular aplicação dos recursos sob sua responsabilidade, em afronta às normas que impõem aos gestores públicos a obrigação legal de, sempre que demandados pelos órgãos de controle, apresentar os documentos que demonstrem a correta utilização das verbas públicas, a exemplo do contido no art. 93 do Decreto-Lei 200/67: "Quem quer que utilize dinheiros públicos terá de justificar seu bom e regular emprego na conformidade das leis, regulamentos e normas emanadas das autoridades administrativas competentes." 
9.10.	Mesmo as alegações de defesa não sendo apresentadas, considerando o princípio da verdade real que rege esta Corte, procurou-se buscar, em manifestações dos responsáveis na fase interna desta Tomada de Contas Especial, se havia algum argumento que pudesse ser aproveitado a seu favor. 
Alegações de Defesa Apresentadas
9.11.	O Sr. OFIRNEY DA CONCEIÇÃO SADALA tomou ciência do ofício que lhe foi remetido, conforme documento constante da peça 17, tendo apresentado, intempestivamente suas alegações de defesa, conforme documentação integrante da peça 18.  
9.12.	O responsável foi ouvido em decorrência da irregularidade tratada na Ocorrência 1 (peça 8) , a seguir sintetizada:  
Descrição da Irregularidade: Ausência de funcionalidade do objeto do Contrato de Repasse n. 0282.262-11 (Siafi 642819) , sem aproveitamento útil da parcela executada, por motivo de inexecução parcial;
Condutas: Deixar de tomar as providências necessárias à conclusão de obra ou dos serviços pactuados objeto do Contrato de Repasse n. 0282.262-11 (Siafi 642819) , restando imprestável a parcela executada, seja por ter ficado a obra inacabada, seja porque os serviços executados não foram suficientes para obter o atingimento dos objetivos acordados;
Nexo de Causalidade: A ausência das providências necessárias à conclusão de obra ou dos serviços pactuados objeto do Contrato de Repasse n. 0282.262-11 (Siafi 642819) resultou na impossibilidade de aproveitamento da parcela executada, e, consequentemente, em prejuízo ao erário correspondente ao valor integral repassado;
Culpabilidade: Não há nos autos elementos que permitam concluir pela boa-fé dos responsáveis da contratada. É razoável afirmar que era possível aos responsáveis da contratada terem consciência da ilicitude dos atos, sendo lhes exigível conduta diversa, no sentido de abster-se de receber valor acima do correspondente aos serviços executados.
Argumentos apresentados
9.13.	Os argumentos apresentados em 12/5/2020 pelo Sr. Ofirney da Conceição Sadala foram os seguintes, em síntese (peça 18) :
- Argumento 01: Da análise dos documentos encaminhados à Procuradoria Municipal de Santana/AP, percebeu-se que a execução do referido convênio começou na gestão do Prefeito Antônio Nogueira, sendo que o mesmo não foi enquadrado na Tomada de Contas. Mencionou que na gestão do referido prefeito foram feitos 11 pagamentos de medições e esses valores constam para devolução, no ano de 2011 a 2012, mostrando assim ausência de prestação de contas. Informou que o recurso do convênio caiu nas contas da Prefeitura Municipal de Santana/AP em 14/6/2010, com data última para prestação de contas na data de 29/8/2016, e que o procedimento licitatório fora realizado em 3/9/2010. Do ato licitatório saiu vencedora a empresa L & E Consercom (CNPJ 05.865.608/0001-00) , empresa que está inapta nos registros da Receita Federal desde a data de 5/12/2018, tornando impossível que a atual gestão realize a devida prestação de contas (peça 18, p. 2) ;
- Argumento 02: É alegado que a atual gestão não teve acesso ao procedimento licitatório em si, não teve acesso aos boletins de medições, aos registros contábeis, bem como à conciliação bancária, e por derradeiro, até à conta do convênio 64.70.20-5 a Prefeitura Municipal não tem mais acesso (peça 18, p. 2) ;
- Argumento 03: Tendo em vista a paralisação dos órgãos públicos em razão da pandemia da COVID-19, o defendente aponta dificuldade de acesso aos documentos necessários para elaboração de sua defesa. Foi solicitada prorrogação do prazo para complementar as alegações de defesa (peça 18, p. 2-3) .
Análise
9.14.	Em relação ao Argumento 01, de fato, há nos autos (mais especificamente em um dos relatórios de acompanhamento de engenharia, à peça 3, p. 20) a informação de que o início da execução da obra deu-se no decorrer da gestão do Sr. José Antônio Nogueira de Sousa (CPF XXX.570.492-XX) , então prefeito municipal, o qual inclusive assinou o termo de convênio em 23/12/2010 (peça 3, p. 16) . No referido relatório consta como data de início da obra o dia 11/4/2011 e data prevista de término o dia 8/10/2011 (peça 3, p. 20) .
9.15.	Tal situação não foi desconsiderada por ocasião da identificação das condutas atribuídas ao Sr. Robson Santana Rocha Freires (CPF XXX.500.322-XX) , na condição de Prefeito Municipal de Santana/AP (gestão: de 1/1/2013 a 31/12/2016) , portanto na gestão que sucedeu àquela que deu início as obras. Nesse sentido considerou-se o constante no relatório de acompanhamento de engenharia nº 14, de 5/6/2014 (peça 3, p. 59-61) , no qual restou consignado que fora firmado o 7º termo aditivo, com vigência até 18/2/2014, bem assim que a execução estava em atraso, que a qualidade da execução da obra era razoável e que a fiscalização da obra foi qualificada como péssima (peça 3, p. 60) . Restou anotado no item 3.1 do mencionado RAE também que o desbloqueio do pagamento da medição estava condicionado à apresentação de ART do fiscal que assinara o referido boletim de medição, constando inclusive anotação manuscrita no RAE que a pendência do item 3.1 foi sanada em 15/8/2014, por sinal, mesma data do repasse do valor de R$ 31.071,66. O relatório fotográfico do RAE, datado de 5/6/2014, aponta no sentido de que a obra ainda estava em execução à época (peça 3, p. 61) .
9.16.	Já na gestão do defendente (período: de 1/1/2017 a 31/12/2020) deu-se a publicação no D.O.U., Seção 3, p. 96, de 5/5/2017, de errata do extrato de termo aditivo de prorrogação da vigência, nele constando que a vigência era até 30/4/2018 (peça 2, p. 66, destaque nosso) : 
EXTRATO DE TERMO ADITIVO 
Termo de Compromisso nº 381.487-20/2012, Ministério das Cidades CAIXA/MCIDADES, Governo do Estado do Amapá Macapá/AP, DOU de 25/06/2015, seção 3, página 59, onde se lê 0310549- 78/2009, leia-se 0381.487-20/2012. Contrato de Repasse nº 282262- 11/2008, Ministério da Saúde CAIXA/MS, Prefeitura Municipal de Santana Santana/AP, DOU de 02/05/2017, seção 3, página 51, onde se lê Alt. Vigência 30/04/2017, leia-se Alt. Vigência 30/04/2018.
9.17.	Constam dentre as informações registradas na Ata de Reunião nº 61/2017, de 19/12/2017 (peça 2, p. 6-12) , realizada no âmbito da Caixa Econômica Federal, com o objetivo de definir prazos para as soluções dos contratos de repasse e termos de compromisso sob responsabilidade do Município de Santana/AP, dentre os quais o referente à operação 0282262-11 (peça 2, p. 9) , as que seguem: 
- objeto: construção de unidade de atenção de urgência e emergência na rede hospitalar no município de Santana;
- data da assinatura: 31/12/2008; data de vigência: 30/4/2018;
- valor de investimento: R$ 1.166.666,67;
- valor de repasse: R$ 1.050.000,00;
- valor da contrapartida: R$ 116.666,67;
- situação da obra: paralisada;
- % obra: 61,75;
- % desbloqueio: 69,36;
- último desbloqueio: 15/8/2014;
- compromisso: a prefeitura apresentará reprogramação até 01/03/2018. 
9.18.	Nesse contexto, entendemos que a conduta atribuída ao Sr. Ofirney da Conceição Sadala mostrou-se adequada à situação relatada no Parecer Circunstanciado PA GIGOV/MC 021/2018, de 21/3/2018 (peça 2, p. 3-5) e no Parecer Técnico GIDUR/MC 0019/2018, de 26/3/2018 (peça 3, p. 62) , portanto já no curso da gestão do defendente, os quais foram no seguinte sentido: houve paralisação desde setembro de 2014, e o que foi executado não possui funcionalidade.
9.19.	Realizada a contextualização, o ponto central da conduta atribuída ao defendente, Sr. Ofirney da Conceição Sadala, foi a de deixar de tomar as providências necessárias à conclusão de obra ou dos serviços pactuados objeto do Contrato de Repasse nº 0282.262-11 (Siafi 642819) , restando imprestável a parcela executada, seja por ter ficado a obra inacabada, seja porque os serviços executados não foram suficientes para obter o atingimento dos objetivos acordados. 
9.20.	Nesse contexto, resgata-se os enunciados pertinentes à decisão da 1ª Câmara, de 2015, e da 2ª Câmara, de 2020 (Acórdão 4064/2015-TCU-Primeira Câmara, da relatoria do Ministro-Substituto Augusto Sherman; Acórdão 4382/2020-TCU-Segunda Câmara, da relatoria do Ministro-Substituto Marcos Bemquerer) , nas quais são abordados eventos similares aos tratados nesses autos, como o não cumprimento pelo gestor sucessor de termo de compromisso firmado com a concedente, tendo por decorrência o prolongamento da paralisação do empreendimento ou o não aproveitamento da parte da obra realizada, bem assim a omissão do prefeito sucessor em concluir obra paralisada em gestão anterior:
Configura prática de ato ilegítimo e antieconômico, sujeito à multa do art. 58, inciso III, da Lei 8.443/1992, o não cumprimento pelo gestor sucessor de termo de compromisso firmado com a concedente com vistas à continuidade de convênio não concluído por gestão anterior, uma vez que essa omissão pode prolongar o tempo de paralisação do empreendimento, ensejar custos maiores em sua retomada e, até mesmo, o não aproveitamento da parte da obra já realizada. 
A omissão do prefeito sucessor em concluir obra paralisada em gestão anterior, havendo recursos financeiros do convênio disponíveis para tal finalidade, ou em adotar as medidas pertinentes para resguardar o erário enseja sua responsabilização solidária por eventual débito decorrente da não conclusão do objeto conveniado.
9.21.	Considerando-se que a data final de vigência do Contrato de Repasse nº 0282.262-11 (dia 30/4/2018) deu-se no curso da gestão do defendente (de 1/1/2017 a 31/12/2020) , e em consonância com o disposto no Acórdão 4064/2015-TCU-1ª. Câmara e no Acórdão 4382/2020-TCU-2ª. Câmara, não cabe acolher a alegação de defesa apresentada. 
9.22.	Em relação ao Argumento 02, o defendente alega que não obteve acesso aos boletins de medições, aos registros contábeis, bem como à conciliação bancária, e por derradeiro, à conta do convênio 64.70.20-5 a Prefeitura Municipal. Nota-se assim que o foco central da resposta do defendente foi no sentido de acesso a documentos para fins de prestação de contas, quando em realidade o foco da citação foi a de não demonstração de conclusão de obra ou dos serviços pactuados objeto do Contrato de Repasse n. 0282.262-11 (Siafi 642819) . 
9.23.	Considerando-se que o Sr. Ofirney Sadala é o atual prefeito de Santana/AP; considerando-se que não foram trazidas evidências quanto às dificuldades de acesso aos dados e informações mencionados nas alegações de defesa; considerando que decorreram mais de 3 meses entre a data da apresentação das alegações de defesa e a realização da presente instrução técnica, sem haver posterior complementação, não se acolhe a alegação de defesa apresentada.
9.24.	Pertinente mencionar que não se identificou o empreendimento objeto do contrato de repasse, no bojo do resultado à consulta ao CNES na data de realização desta instrução técnica, com os seguintes critérios de pesquisa: Atende SUS: sim; Estado: Amapá; Município: Santana; Gestão: Municipal; Natureza Jurídica: Administração Pública.
9.25.	Os estabelecimentos listados no CNES sob os critérios acima elencados foram os seguintes:
	CNES
	NOME FANTASIA

	5997100
	CENTRO DE ATENCAO PSICOSSOCIAL A INFANCIA E ADOLESCENCIA

	7782535
	COORDENACAO DE ASSISTENCIA FARMACEUTICA CAF

	3020223
	DISK AMBULANCIA 01 192 TIPO A

	3020231
	DISK AMBULANCIA 02 192 TIPO A

	3020258
	DISK AMBULANCIA 03 192 TIPO A

	3020266
	DISK AMBULANCIA 04 192 TIPO A

	3020274
	DISK AMBULANCIA 05 192 TIPO A

	3020282
	DISK AMBULANCIA 06 192 TIPO A

	3020215
	DISK AMBULANCIA 192 TIPO UTI

	9808485
	PM STN ACADEMIA DE SAUDE IGARAPE DA FORTALEZA

	9808353
	PM STN ACADEMIA DE SAUDE IGARAPE DO LAGO

	9276688
	PM STN ACADEMIA DE SAUDE JARDIM PARAISO

	2020939
	PM STN C DIAG DA SAUDE DA MULHER

	3194248
	PM STN CENTRO DE ATENCAO PSICOSSOCIAL DE SANTANA

	7288972
	PM STN CENTRO DE ESPECIALIDADE ODONTOLOGICA

	2022257
	PM STN CENTRO DE REABILITACAO

	7228805
	PM STN CENTRO LABORATORIAL DE SANTANA

	7433921
	PM STN CLINICA DE ESPECIALIDADE DE SANTANA

	7289103
	PM STN DIVISAO DE VIGILANCIA SANITARIA

	5997089
	PM STN FARMACIA POPULAR DO BRASIL

	2020947
	PM STN POLICLINICA DR ALBERTO LIMA

	2020963
	PM STN POLICLINICA MARIA TADEU AGUIAR

	2020777
	PM STN PS ANAUERAPUCU

	2020807
	PM STN PS CACHOEIRINHA

	2020815
	PM STN PS CAFEZAL

	2020874
	PM STN PS IGARAPE DO LAGO

	2020793
	PM STN PS MATAO DO PIACACA

	2020866
	PM STN PS PIRATIVA

	2020858
	PM STN PS TAPEREU

	7327633
	PM STN SECRETARIA MUNICIPAL DE SAUDE DE SANTANA

	2020882
	PM STN UBS ALTO PIRATIVA

	2020920
	PM STN UBS ANTONIO SERIEIRO

	2020998
	PM STN UBS DA FAMILIA ELESBAO

	2021013
	PM STN UBS DR IACY ALCANTARA

	2020912
	PM STN UBS FLORIANO REGO

	2020785
	PM STN UBS FOZ RIO VILA NOVA

	2020955
	PM STN UBS IGARAPE DA FORTALEZA

	2020823
	PM STN UBS ILHA DE SANTANA

	6049478
	PM STN UBS PARQUE DAS LARANJEIRAS

	7506678
	PM STN UBS PICARREIRA

	6828752
	PM STN UBS SANTO ANTONIO

	2020831
	PM STN UBS TRES IRMAOS

	6570070
	PM STN UNIDADE DE VIGILANCIA EM SAUDE

	6935044
	PM STN UNIDADE MOVEL SAMU 192

	225037
	REDE DE FRIOS DE SANTANA

9.26.	Em relação ao Argumento 03, as alegações de defesa oferecidas pelo defendente são datadas de 12/5/2020, sendo que até o presente momento (31/8/2020) , não houve complementação das alegações de defesa, mesmo após a concessão de dilatação do prazo para realizá-las (peça 20) . Argumento não acolhido.
CONCLUSÃO
10.		O Sr. ROBSON SANTANA ROCHA FREIRES (CPF XXX.500.322-XX) , na condição de Prefeito Municipal de Santana/AP (gestão: de 1/1/2013 a 31/12/2016) , foi ouvido mediante citação em face da seguinte conduta: 
- Descrição da Irregularidade: Ausência de funcionalidade do objeto do Contrato de Repasse n. 0282.262-11 (Siafi 642819) , sem aproveitamento útil da parcela executada, por motivo de inexecução parcial;
- Conduta do Sr. Robson Santana Rocha Freires: Paralisar a execução de obra ou dos serviços pactuados objeto do Contrato de Repasse n. 0282.262-11 (Siafi 642819) , restando imprestável a parcela executada, seja por ter ficado a obra inacabada, seja porque os serviços executados não foram suficientes para obter o atingimento dos objetivos acordados.
10.1.	Diante da revelia do Sr. ROBSON SANTANA ROCHA FREIRES (CPF XXX.500.322-XX) , e inexistindo nos autos elementos que permitam concluir pela ocorrência de boa-fé ou de outros excludentes de culpabilidade em sua conduta, propõe-se que suas contas sejam julgadas irregulares e que o responsável seja condenado em débito, bem como que lhe seja aplicada a multa prevista no art. 57 da Lei 8.443/1992. (item 9.2) 
10.2.	O Sr. OFIRNEY DA CONCEIÇÃO SADALA (CPF XXX.733.452-XX) , na condição de Prefeito Municipal de Santana/AP (gestão: de 1/1/2017 a 31/12/2020) , foi ouvido mediante citação (em solidariedade com o Sr. Robson Santana Rocha Freires) em face da seguinte conduta:
- Descrição da Irregularidade: Ausência de funcionalidade do objeto do Contrato de Repasse n. 0282.262-11 (Siafi 642819) , sem aproveitamento útil da parcela executada, por motivo de inexecução parcial;
- Conduta do Sr. Ofirney da Conceição Sadala:  Deixar de tomar as providências necessárias à conclusão de obra ou dos serviços pactuados objeto do Contrato de Repasse n. 0282.262-11 (Siafi 642819) , restando imprestável a parcela executada, seja por ter ficado a obra inacabada, seja porque os serviços executados não foram suficientes para obter o atingimento dos objetivos acordados.
10.3.	Em face da análise promovida nos itens 9.14/9.23 e 9.26, propõe-se rejeitar as alegações de defesa apresentadas pelo Sr. Ofirney da Conceição Sadala, uma vez que não foram suficientes para sanear a irregularidade a ele atribuída. 
10.4.			Os argumentos de defesa tampouco lograram afastar o débito imputado ao responsável. Ademais, inexistem nos autos elementos que demonstrem sua boa-fé ou a ocorrência de outros excludentes de culpabilidade. Desse modo, suas contas devem, desde logo, ser julgadas irregulares, nos termos do art. 202, § 6º, do Regimento Interno/TCU, procedendo-se à sua condenação em débito e à aplicação da multa prevista no art. 57 da Lei 8.443/1992.
INFORMAÇÕES ADICIONAIS
11.	Localizou-se notícia, datada de 1/2/2014, na qual é reportado que a obra da UPA de Santana, no bairro Fonte Nova, estava paralisada há 3 anos naquela época (Disponível em: http://g1.globo.com/ap/amapa/noticia/2014/02/no-amapa-unica-upa-de-santana-esta-com-obra-parada-ha-3-anos.html. Acesso em: 31 ago. 2020) .
PROPOSTA DE ENCAMINHAMENTO
12.	Diante do exposto, submetemos os autos à consideração superior, propondo ao Tribunal:
a)	 considerar revel para todos os efeitos o Sr. ROBSON SANTANA ROCHA FREIRES (CPF XXX.500.322-XX) , dando-se prosseguimento ao processo, com fulcro no art. 12, § 3º, da Lei n. 8.443/92; (item 9.2) 
b)	 rejeitar as alegações de defesa apresentadas pelo responsável Sr. OFIRNEY DA CONCEIÇÃO SADALA (CPF XXX.733.452-XX) ; (itens 9.21, 9.23, 9.26) 
c)		 com fundamento nos arts. 1º, inciso I, 16, inciso III, alínea "c", da Lei 8.443/1992 c/c os arts. 19 e 23, inciso III, da mesma Lei, e com arts. 1º, inciso I, 209, inciso II, 210 e 214, inciso III, do Regimento Interno, que sejam julgadas irregulares as contas do Sr. OFIRNEY DA CONCEIÇÃO SADALA (CPF XXX.733.452-XX) , na condição de Prefeito Municipal de Santana/AP (gestão: de 1/1/2017 a 31/12/2020) ; do Sr. ROBSON SANTANA ROCHA FREIRES (CPF XXX.500.322-XX) , na condição de Prefeito Municipal de Santana/AP (gestão: de 1/1/2013 a 31/12/2016) , e condená-los, em solidariedade, ao pagamento das quantias a seguir especificadas, com a fixação do prazo de quinze dias, a contar das notificações, para comprovarem, perante o Tribunal (art. 214, inciso III, alínea "a", do Regimento Interno) , o recolhimento das dívidas aos cofres do Tesouro Nacional, atualizadas monetariamente e acrescidas dos juros de mora, calculados a partir das datas discriminadas, até a data dos recolhimentos, na forma prevista na legislação em vigor: (itens 10.1 e 10.4) 
	Valor original (R$) 
	Data do Fato Gerador

	60.712,07
	02/09/2011

	107.331,16
	28/10/2011

	129.737,83
	21/12/2011

	38.933,32
	13/03/2012

	14.883,40
	10/04/2012

	40.928,10
	14/06/2012

	38.252,01
	20/07/2012

	47.881,19
	28/08/2012

	51.817,16
	10/12/2012

	25.765,84
	17/12/2012

	17.481,63
	28/12/2012

	70.125,48
	11/10/2013

	52.347,77
	26/02/2014

	31.071,66
	15/08/2014

Valor atualizado do débito, com juros de mora, até 31/8/2020: R$ 1.246.191,10 (peça 28) 
d)	 aplicar ao Sr. OFIRNEY DA CONCEIÇÃO SADALA (CPF XXX.733.452-XX) , e ao Sr. ROBSON SANTANA ROCHA FREIRES (CPF XXX.500.322-XX) , individualmente, a multa prevista no art. 57 da Lei 8.443/1992 c/c o art. 267 do Regimento Interno, com a fixação do prazo de quinze dias, a contar das notificações, para comprovarem, perante o Tribunal (art. 214, inciso III, alínea "a", do Regimento Interno) , o recolhimento das dívidas aos cofres do Tesouro Nacional, atualizadas monetariamente desde a data do acórdão até a dos efetivos recolhimentos, se forem pagas após o vencimento, na forma da legislação em vigor; (itens 10.1 e 10.4) 
e)	 	 autorizar, desde logo, nos termos do art. 28, inciso II, da Lei 8.443/1992, a cobrança judicial das dívidas, caso não atendidas as notificações;
f)	 autorizar, caso seja de interesse dos responsáveis, o pagamento das dívidas em 36 parcelas mensais e consecutivas, nos termos do art. 26 da Lei 8.443/1992 c/c o art. 217 do Regimento Interno, fixando-lhes o prazo de quinze dias, a contar do recebimento da notificação, para comprovarem perante o Tribunal o recolhimento da primeira parcela, e de trinta dias, a contar da parcela anterior, para comprovarem os recolhimentos das demais parcelas, devendo incidir sobre cada valor mensal, atualizado monetariamente, os juros de mora devidos, na forma prevista na legislação em vigor;
g)	 enviar cópia do Acórdão que vier a ser proferido à Procuradoria da República no Amapá, nos termos do § 3º do art. 16 da Lei 8.443/1992, c/c o § 7º do art. 209 do Regimento Interno do TCU, para adoção das medidas cabíveis;
h)	 enviar cópia do Acórdão que vier a ser proferido à Caixa Econômica Federal e aos responsáveis, para ciência;
i)	 informar à Procuradoria da República no Amapá, à Caixa Econômica Federal e aos responsáveis, que a deliberação, acompanhada do Relatório e do Voto que a fundamenta, está disponível para a consulta no endereço www.tcu.gov.br/acordaos, além de esclarecer que, caso requerido, o TCU poderá fornecer sem custos as correspondentes cópias, de forma impressa; e
j)	 informar à Procuradoria da República no Amapá que, nos termos do parágrafo único do art. 62 da Resolução TCU 259/2014, os procuradores e membros do Ministério Público credenciados nesta Corte podem acessar os presentes autos de forma eletrônica e automática, ressalvado apenas os casos de peças classificadas como sigilosos, que requerem solicitação formal.

não há.

Subprocurador-Geral Paulo Soares Bugarin.

CONTRATO DE REPASSE. TCE. EXECUÇÃO PARCIAL DO OBJETO, COM AUSÊNCIA DE FUNCIONALIDADE. REVELIA. REJEIÇÃO DE ALEGAÇÕES DE DEFESA. CONTAS IRREGULARES. DÉBITO MULTA.

TOMADA DE CONTAS ESPECIAL (TCE)

Secretaria de Controle Externo de Tomada de Contas Especial (SecexTCE).

Trata-se de tomada de contas especial instaurada pela Caixa Econômica Federal em desfavor de Ofirney da Conceição Sadala e de Robson Santana Rocha Freires, ex-prefeitos de Santana/AP (de 1/1/2017 a 31/12/2020 e de 1/1/2013 a 31/12/2016, respectivamente) , em razão da inexecução parcial do objeto pactuado por meio do Contrato de Repasse 0282.262-11, Siafi 642819, celebrado com o Ministério da Saúde, a construção de unidade de atenção de urgência e emergência na rede hospitalar daquele Município. 
Para o seu cumprimento, foram previstos R$1.166.666,67, dos quais R$ 1.050.000,00 repassados pela concedente e R$ 116.666,67 corresponderiam à contrapartida. Os recursos federais foram repassados integralmente, em parcela única, mediante a ordem bancária 2010OB800239, emitida em 14/6/2010. O crédito dos recursos na conta específica ocorreu em 16/6/2010.
Do montante repassado, foram desbloqueados R$ 728.268,02 ao Município para o pagamento dos serviços e obras realizadas ao longo da vigência original do ajuste, no período de 31/12/2008 a 30/6/2016. Restou comprovada a execução de R$ 80.918,65 (peça 4, p. 52) , a título de contrapartida. 
À peça 2 (p. 58 a 66) , há diversos extratos de aditivos publicados no DOU, demonstrando que a vigência do contrato de repasse foi sucessivamente prorrogada até 30/04/2018 (o extrato de termo aditivo referente a esta última prorrogação foi publicado no DOU de 05/05/2017, à peça 2, p. 66) .
O relatório de acompanhamento de engenharia (RAE) 14/2014 (peça 3, p. 59-61) da Caixa Econômica Federal, concluiu que: (a) as obras tiveram início em 11/04/2011; (b) houve a execução de 69,85% do objeto pactuado; (c) com o percentual executado e, no estágio em que as obras se encontravam, o objeto não apresentava funcionalidade, não atingindo, portanto, o objetivo social proposto no plano de trabalho do Contrato de Repasse 0282.262-11. 
O parecer técnico GIDUR/MC 0019/2018 confirmou que as obras, paralisadas desde setembro de 2014, não possuíam funcionalidade, pois mesmo os itens com execução finalizada dependiam da parte a executar para tal. 
Diante de tais conclusões, foi instaurada a TCE. O Relatório do Tomador de Contas 270/2018 (peça 4, p. 65-68) caracterizou a responsabilidade de Ofirney da Conceição Sadala e Robson Santana Rocha Freires pela execução parcial do objeto, com ausência de funcionalidade.
O Relatório de Auditoria 283/2019 do Controle Interno (peça 4, p. 78-81) , o certificado da Secretaria de Controle Interno (peça 4, p. 82) , e o parecer do dirigente do órgão de controle interno (peça 4, p. 84) são no mesmo sentido, pela irregularidade das contas. O Ministro de Estado da Saúde registrou o conhecimento destas conclusões (peça 4, p. 86) . 
Na fase externa da TCE, as duas tentativas de citação de Robson Santana Rocha Freires retornaram com a informação de que este "mudou-se". Esgotados os possíveis endereços obtidos a partir de pesquisa (peça 22) , o responsável foi citado por edital, mantendo-se inerte.
Devidamente citado em decorrência da ausência de funcionalidade da parcela executada do objeto previsto e por ter deixado de tomar as providências necessárias à sua conclusão, Ofirney da Conceição Sadala alega, intempestivamente, que:
a execução do ajuste se iniciou durante a gestão do Prefeito Antônio Nogueira, que não foi incluído na presente TCE, em cuja gestão foram feitos 11 pagamentos relativos a medições, os quais constaram para devolução, no ano de 2011 a 2012, o que demonstra ausência de prestação de contas;
do ato licitatório saiu vencedora a empresa L & E Consercom, que está inapta nos registros da Receita Federal desde 5/12/2018, tornando impossível que sua gestão realizasse a devida prestação de contas;
sua gestão não teve acesso ao procedimento licitatório em si, aos boletins de medições, aos registros contábeis, nem à conciliação bancária. Ademais, à época de sua defesa, a prefeitura não tinha acesso à conta específica aberta para a execução do contrato de repasse;
em razão da paralisação dos órgãos públicos decorrente da pandemia de Covid, teve dificuldade de acesso aos documentos necessários para elaboração de sua defesa. 
A unidade propõe considerar revel Robson Santana Rocha Freires e rejeitar as alegações de defesa de Ofirney da Conceição Sadala, para propor que as contas de ambos sejam julgadas irregulares, com condenação solidária em débito e aplicação da multa prevista no art. 57 da Lei 8.443/1992.
Feito breve resumo dos fatos, passo a decidir.
Ao não apresentar defesa, Robson Santana Rocha Freires deixou de produzir prova da regular aplicação dos recursos sob sua responsabilidade, em afronta às normas que impõem aos gestores públicos a obrigação legal de apresentarem os documentos que demonstrem a correta utilização das verbas públicas, sempre que demandados pelos órgãos de controle. Assim, deve ser considerado revel, nos termos do art. 12, § 3º, da Lei 8.443/1992. 
Em nome da verdade material e da ampla defesa, relevo a intempestividade na manifestação de Ofirney da Conceição Sadala em resposta à sua citação. 
Não o socorre o fato de que as obras foram iniciadas na gestão de José Antônio Nogueira de Sousa, pois isso foi devidamente considerado na presente TCE. Os registros do RAE 14/2014, que ensejaram sua instauração, eram no sentido de que a execução da obra estava em atraso, com qualidade razoável e que a fiscalização era péssima (peça 3, p. 60) . O parecer técnico GIDUR/MC 0019/2018 confirmou que as obras, paralisadas desde setembro de 2014, não possuíam funcionalidade.
Improcedentes os argumentos sobre a impossibilidade de acesso a boletins de medição ou a documentos bancários. Entre outras informações registradas na Ata de Reunião nº 61/2017, de 19/12/2017 (peça 2, p. 6-12) , realizada no âmbito da Caixa Econômica Federal, com o objetivo de definir prazos para as soluções dos contratos de repasse e termos de compromisso sob responsabilidade do Município de Santana/AP, dentre os quais o referente à operação 0282262-11 (peça 2, p. 9) , consta o compromisso do Município em apresentar reprogramação para a retomada das obras até 01/03/2018.
Considerando que havia acompanhamento da situação pela Caixa e que a vigência do contrato de repasse havia sido prorrogada até 30/04/2018, é de se esperar que, ainda que não disponíveis ao Município, naquele momento, tais documentos poderiam ser obtidos junto ao repassador dos recursos.
A jurisprudência do TCU é no sentido de que a omissão do prefeito sucessor em concluir obra paralisada em gestão anterior, havendo recursos financeiros disponíveis do convênio ou contrato de repasse para tal finalidade, ou em adotar as medidas pertinentes para resguardar o Erário, enseja sua responsabilização solidária por eventual débito decorrente da não conclusão do objeto do ajuste (Acórdão 4064/2015-TCU-Primeira Câmara, da relatoria do E. Ministro-Substituto Augusto Sherman e Acórdão 4382/2020-TCU-Segunda Câmara, da relatoria do E. Ministro-Substituto Marcos Bemquerer, entre outros) .
Em consonância com tal jurisprudência, seus argumentos devem ser rejeitados, uma vez que a data final de vigência do contrato de repasse, 30/4/2018, ocorreu no curso de sua gestão como prefeito.
Considerando ainda que, à época da defesa, o responsável exercia o cargo de prefeito, que que não logrou trazer evidências quanto às dificuldades de acesso aos dados e informações mencionados e que transcorreram mais de 3 meses entre a data de seu pedido de prazo adicional e a realização da instrução da unidade técnica, sem que tenham sido apresentados novos elementos, rejeito tais alegações.
Não havendo nos autos elementos que permitam concluir pela ocorrência de boa-fé ou de outros excludentes de culpabilidade na conduta de ambos os responsáveis, julgo irregulares as suas contas, condenando-os a ressarcir solidariamente o débito, que em valores atualizados corresponde a R$ 1.196.919,17 e imputando-lhes a multa individual prevista no art. 57 da Lei 8.443/1992.
Ante o exposto, VOTO para que seja adotada a minuta de acórdão que trago ao exame deste Colegiado.
TCU, Sala das Sessões, em 26 de outubro de 2021.
WALTON ALENCAR RODRIGUES 
Relator